臺灣屏東地方法院刑事裁定
111年度聲字第722號
聲明異議人
即受 刑 人  胡首同


                    （現於法務部○○○○○○○○○執行                       中）
上列聲明異議人因公共危險案件，不服臺灣高雄地方檢察署檢察
官執行案件（111年度執助字第469號）中之指揮聲明異議，本院
裁定如下：
    主  文
聲明異議駁回。
    理  由
一、聲請意旨詳如附件臺灣高雄地方檢察署（下稱高雄地檢署）
    檢送聲明異議人即受刑人胡首同（下稱聲明異議人）於民國
    111年6月21日、同年月30日在高雄地檢署接受訊問時於2次
    執行筆錄中所述（即就高雄地檢署於執行傳票上記載「本件
    經屏檢檢察官審核不准易科罰金及易服社會勞動」等之執行
    指揮不服而異議）。
二、按受刑人或其法定代理人或配偶以檢察官執行之指揮為不當
    者，得向諭知該裁判之法院聲明異議，法院應就異議之聲明
    裁定之，刑事訴訟法第484條、第486條分別定有明文。雖刑
    事訴訟法第458條前段規定：「指揮執行，以指揮書附具裁
    判書或筆錄之繕本或節本為之」，惟此係指檢察官指揮執行
    核發指揮時應具備之書面，為執行程序之法定程式，非謂檢
    察官核發指揮書方屬指揮執行，此觀同條但書規定：「執行
    刑罰或保安處分以外之指揮，毋庸制作指揮書者，不在此限
    」之規定自明。且究之實際，受刑人接獲執行傳票，已知須
    到案執行，斯時如不准受刑人聲明異議，須俟到案後由檢察
    官發指揮書移送執行，則受刑人人身自由已處於受拘束狀態
    ，與聲明異議在確保受刑人不受檢察官不當執行之本旨，自
    有未符（臺灣高等法院暨所屬法院106年法律座談會刑事類
    提案第35號研討結果同此意旨），則刑事訴訟法第484條所
    稱「檢察官執行之指揮」，應不侷限於核發指揮書之情形，
    而包括核發指揮書前檢察官發執行傳票通知受刑人到案執行
    之情形。又刑事訴訟法第484條之規定，對於刑之執行，得
    聲明異議事由，僅限於「檢察官執行之指揮為不當」為限。
三、次按民國94年2月2日修正公布、95年7月1日施行前之刑法第
    41條第1項原規定：「犯最重本刑為5年以下有期徒刑以下之
    刑之罪，而受6個月以下有期徒刑或拘役之宣告，因身體、
    教育、職業、家庭之關係或其他正當事由，執行顯有困難者
    ，得以1元以上3元以下折算1日，易科罰金。但確因不執行
    所宣告之刑，難收矯正之效，或難以維持法秩序者，不在此
    限。」修正後刑法第41條第1項規定：「犯最重本刑為5年以
    下有期徒刑以下之刑之罪，而受6個月以下有期徒刑或拘役
    之宣告者，得以新臺幣1,000元、2,000元或3,000元折算1日
    ，易科罰金。但確因不執行所宣告之刑，難收矯正之效或難
    以維持法秩序者，不在此限。」其後刑法第41條第1項再為
    文字修正，明定：「犯最重本刑為5年以下有期徒刑以下之
    刑之罪，而受6月以下有期徒刑或拘役之宣告者，得以新臺
    幣1,000元、2,000元或3,000元折算1日，易科罰金。但易科
    罰金，難收矯正之效或難以維持法秩序者，不在此限。」該
    條項94年修法理由載稱：「按易科罰金制度旨在救濟短期自
    由刑之流弊，性質屬易刑處分，故在裁判宣告之條件上，不
    宜過於嚴苛，現行規定除『犯最重本刑為5年以下有期徒刑以
    下之刑之罪』、『而受6個月以下有期徒刑或拘役之宣告』外，
    尚須具有『因身體、教育、職業或家庭之關係或其他正當事
    由，執行顯有困難』之情形，似嫌過苛，爰刪除『因身體、教
    育、職業或家庭之關係或其他正當事由，執行顯有困難』之
    限制。至於個別受刑人如有不宜易科罰金之情形，在刑事執
    行程序中，檢察官得依現行條文第1項但書之規定，審酌受
    刑人是否具有『確因不執行所宣告之刑，難收矯正之效，或
    難以維持法秩序』等事由，而為准許或駁回受刑人易科罰金
    之聲請，更符合易科罰金制度之意旨。」等語，雖其修正意
    旨謂修正前條文所定之「因身體、教育、職業或家庭之關係
    或其他正當事由，執行顯有困難」，係「裁判宣告之條件」
    ，與司法院院字第1387號解釋，認為易科罰金法院祇須於判
    決主文中諭知其折算標準，無庸就執行有無困難預為認定，
    已釋示得否易科罰金，應就執行時之事實斟酌之意旨（司法
    院釋字第245號解釋理由重申此旨），稍有齟齬。惟依修正
    條文之立法本旨，修正前所定「因身體、教育、職業或家庭
    之關係或其他正當事由，執行顯有困難」之此等得易科罰金
    資格限制要件之刪除，顯係為受刑人利益所為之修正，自無
    就修正後條文較修正前條文，為更不利於受刑人解釋之理。
    是依現行刑法第41條第1項及刑事訴訟法第457條等規定，得
    易科罰金之案件，法院裁判所諭知者，僅易科罰金折算之標
    準，至於易科罰金與否，係由執行檢察官依刑法第41條第1
    項但書規定，審酌受刑人是否因易科罰金，有「難收矯正之
    效或難以維持法秩序」之例外情形，而為決定。又所謂「難
    收矯正之效」及「難以維持法秩序」，依前開修正之立法旨
    趣，應指執行檢察官依具體個案，經考量犯罪特性、情節及
    受刑人個人特殊事由等事項後，綜合評價、權衡之結果。此
    一評價、權衡結果，固屬檢察官裁量權之範疇，惟仍須以其
    裁量權行使之程序無明顯瑕疵為前提。是就受刑人對於檢察
    官否准易科罰金之相關命令聲明異議案件，法院應先審查檢
    察官所踐行之否准程序有無明顯瑕疵，而後始有審查檢察官
    所審酌之事項有無錯誤，有無與刑法第41條第1項但書所定
    之裁量要件欠缺合理關連性之情事，所為之裁量有無超越法
    律授權範圍等實體事項之問題。亦即，依現行刑法第41條第
    1項規定，對於犯最重本刑為5年以下有期徒刑以下之刑之罪
    ，而受6月以下有期徒刑或拘役之宣告，經法院裁判諭知如
    易科罰金之折算標準者，「原則上」應准予易科罰金，除非
    檢察官於指揮執行時，依具體個案，考量前述犯罪特性、情
    節及受刑人個人特殊事由等事項，並綜合評價、權衡後，仍
    認有該條項但書所定之如准易科罰金，難收矯正之效及難以
    維持法秩序之情形時，始得為不准受刑人易科罰金之執行命
    令。而此所稱之受刑人個人特殊事由，包括受刑人身體、教
    育、職業、家庭之關係或受刑人素行、犯後態度等事項，不
    一而足。必在給予受刑人有向執行檢察官表示（包括言詞或
    書面）其個人特殊事由之機會之情況下（此包括在檢察官未
    傳喚受刑人，或已傳喚受刑人但受刑人尚未到案前，受刑人
    先行提出易科罰金聲請之情形），檢察官始能對受刑人是否
    有個人之特殊事由及其事由為何，一併加以衡酌。若檢察官
    未給予受刑人表示有無個人特殊事由之機會，即遽為不准易
    科罰金之執行命令，其所為否准之程序，自有明顯瑕疵，難
    認適法。至於執行檢察官於給予受刑人表示其個人特殊事由
    之機會，經審酌前述包括受刑人個人特殊事由在內之事項，
    並綜合評價、權衡後，仍認受刑人有刑法第41條第1項但書
    所定之情形，而為否准受刑人易科罰金之執行命令，始為檢
    察官裁量權之行使（此時其裁量權行使之當否，所涉及者方
    屬裁量權有無濫用之範疇），與前述程序瑕疵，非屬同一層
    次之問題（最高法院107年台抗字第404、858號裁定意旨參
    照）。總而言之，得易科罰金之案件，法院裁判所諭知者，
    僅易科罰金之折算標準，至受刑人是否有因易科罰金「難收
    矯正之效或難以維持法秩序」之情形，則為檢察官執行時視
    具體個案斟酌事實加以裁量判斷之權限，法院僅得審查檢察
    官為刑法第41條第1項之裁量時，其判斷之程序有無違背法
    令、事實認定有無錯誤、其審認之事實與刑法第41條第1項
    之裁量要件有無合理關連、有無逾越或超過法律規定之範圍
    等問題，除有必要時，法院於裁定內同時諭知准予易科罰金
    （參見司法院釋字第245號解釋）外，原則上不宜自行代替
    檢察官判斷受刑人是否有上開情事，僅於檢察官上開裁量權
    之行使，有前述未依法定程序進行裁量，超越法律授權裁量
    範圍等情事，法院始有介入審查之必要。
四、經查：
  ㈠聲明異議人因酒後駕車之公共危險案件，經本院以111年度交
    簡字第299號判決有期徒刑6月，併科罰金新臺幣（下同）3
    萬元，有期徒刑如易科罰金、罰金如易服勞役，均以1,000 
    元折算1 日確定在案。嗣移送臺灣屏東地方檢察署（下稱屏
    東地檢署）以111年度執字第2107號指揮執行，有上開刑事
    判決書、執行指揮書及臺灣高等法院被告前案紀錄表在卷可
    參。又屏東地檢署執行檢察官經審核後先於民國111年5月31
    日之簽呈內勾選「不准易科罰金及易服社會勞動」，事由記
    載「非5年內4犯違背安全駕駛致交通危險罪案件…（聲明異
    議人分別於）①94年3月31日，（酒測值）0.49，（經法院判
    決判處）拘役50日，易科罰金②103年5月28日，（酒測值）0
    .79，（經法院判決判處有期徒刑）3月併罰金2萬，易科罰
    金③109年2月10，（酒測值）0.3，（經法院判決判處有期徒
    刑）4月，易科罰金（109.7.20）④110年11月16日，（酒測
    值）0.34，（經法院判決判處有期徒刑）6月併罰金3萬，本
    件雖非5年內3犯刑法第185之3不能安全駕駛動力交通工具罪
    ，但累計已達4犯，而第②③④犯均受徒刑宣告，且①②③犯均經
    易科罰金，最近一次於109.7.20易科後，仍再犯本件，可見
    易科罰金已難收矯正之效」，並由臺灣屏東地方檢察署以函
    委託高雄地檢署執行，函中記載「本案徒刑部分經審核不准
    易科罰金及易服社會勞動，請參酌辦理」，高雄地檢署即於
    111年6月6日寄發傳票，通知聲明異議人應於111年6月21日
    下午2時許至高雄地檢署報到執行，執行傳票上並記載「本
    件經屏檢檢察官審核不准易科罰金及易服社會勞動」等情，
    業據本院調取屏東地檢署上述執行案卷內111年5月31日之簽
    呈、該案件之進行單及高雄地檢署111年度執助469號執行卷
    宗核閱無訛。揆諸前揭法律及實務意旨，應認上開傳票與檢
    察官執行指揮書相同，得以之向法院聲明異議，本院既為諭
    知該確定案件裁判之法院，自有管轄權。
  ㈢又聲明異議人於111年6月21日下午2時14分許到案，經執行檢
    察官指示執行科書記官詢問聲明異議人，書記官於人別訊問
    後，詢問聲明異議人因不能安全駕駛罪經本院判處有期徒刑
    6月確定、對確定判決有無意見、今天到案開始執行有何意
    見、本案經屏東地檢署檢察官審核不准易科罰金及易服社會
    勞動有何意見，聲明異議人表示「我不希望進監獄執行。我
    還沒有跟家裡的人講我要進監獄執行的事，母親那裏也沒有
    安頓，我要請律師幫我寫狀紙聲明異議」；高雄地檢署再於
    111年6月21日寄發傳票，通知聲明異議人應於111年6月30日
    至高雄地檢署表示意見，聲明異議人再於111年6月30日下午
    2時3分許到案，經執行檢察官指示執行科書記官詢問聲明異
    議人，書記官於人別訊問後，詢問你希望地檢署給你易科罰
    金或易服社會勞動之理由是什麼，聲明異議人表示「因為我
    媽媽年紀大了，我要扶養我媽媽」，該次筆錄最後並詢問聲
    明異議人4次酒駕還有3次肇事紀錄，是否因為認為可以繳錢
    沒關係才一再酒駕等，聲明異議人則表示「我不是覺得可以
    繳錢就沒關係，我是基於僥倖心態才酒駕」等語，檢察官檢
    閱該該次筆錄後，認已予聲明異議人表示意見及認仍應將聲
    明異議人發監執行（即否准受刑人易科罰金之請求），並即
    簽發本案之執行指揮書，以上亦有上述執行卷內之高雄地檢
    署執行科111年6月21日執行筆錄、111年6月30日執行筆錄、
    高雄地檢署執行傳票送達證書、刑事執行案件進行單可參。
    本件聲明異議人已透過開庭陳述之方式提出欲聲請易科罰金
    之理由及就本案應否發監執行之意見使執行檢察官得以知悉
    ，即已賦予聲明異議人就己身是否有難收矯正之效或難以維
    持法秩序之情形有陳述意見之機會。
  ㈣另查臺灣高等檢察署於111年2月23日檢執甲字第11100017350
    號函內認酒駕案件之受刑人有下列情形之一者，應予審酌是
    否屬刑法第41條第1項但書所定「難收矯正之效或難以維持
    法秩序」之情形，而不准易科罰金：⒈酒駕犯罪經查獲三犯
    （含）以上者；⒉酒測值超過法定刑罰標準，並對公共安全
    有具體危險者；⒊綜合卷證，依個案情節（例如酒駕併有重
    大妨害公務等事實），其他認易科罰金難收矯正之效或難以
    維持法秩序者；酒駕案件受刑人有酒駕犯罪經查獲三犯（含
    ）以上者，而經考量個案情況，准予易科罰金者，應送請該
    署檢察長複核以資慎重等，上開意見並報請法務部後，經法
    務部111年3月28日法檢字第11104508130號函備查，臺灣高
    等檢察署並以111年4月1日檢執甲字第11100047190號函請各
    地檢察署嚴格審核是否對於酒駕累犯案件准予易科罰金等，
    以上為本院職權上知悉之事項。本件聲明異議人歷年酒駕之
    時間分別為①94年3月31日（經臺灣高雄地方法院以94年度交
    簡字第1189號判決判處拘役50日確定）、②103年5月28日（
    經臺灣高雄地方法院以103年度交簡字第3773號判決判處有
    期徒刑3月，併科罰金2萬元確定）、③109年2月10日（經本
    院以109年度交簡字第415號判決判處有期徒刑4月確定）、④
    110年11月16日（即本案），有各該判決在卷可稽，可知聲
    明異議人不僅是歷年累計4犯酒駕，且其中①②④3次犯罪均有
    肇事紀錄，又聲明異議人最近一次酒駕於109年7月20日易科
    罰金執行完畢後，再犯本案係酒後駕駛自小客車並與機車發
    生碰撞，嗣經測得酒測值為每公升0.34毫克，依上開臺灣高
    等檢察署意見，應不准許聲明異議人本案易科罰金，屏東地
    檢署、高雄地檢署執行檢察官既已具體審酌受刑人係累計4
    次酒駕，認有不執行所宣告之刑，難收矯正之效或難以維持
    法秩序之情形，而不准聲明異議人易科罰金，則上述執行檢
    察官所為指揮執行命令，核屬法律授權檢察官所行使之合義
    務性裁量，且已附具體理由，並無違法或不當之處。
  ㈤再者，參以檢察官上開「本次為四犯酒駕案件」裁量事由，
    可知本案之執行檢察官確係實際審酌聲明異議人之前案紀錄
    後，方認定本件若准許易科罰金，將難收矯正之效並難維持
    法秩序。本院衡酌近年來酒後駕車造成重大傷亡之事件頻傳
    ，社會對於酒後駕車行為應予嚴懲已有高度共識，聲明異議
    人為智識經驗正常之成年人，對上情自難諉為不知。復衡諸
    聲明異議人於本件案發前之94、103、109年間，業已三度因
    酒後騎乘機車之公共危險案件，經法院先後判處拘役50日、
    有期徒刑3月、4月確定，並經易科罰金執行完畢，109年7月
    20日易科罰金執行完畢後間隔約1年2月即再為本案酒後駕車
    肇事之犯行，吐氣所含酒精濃度達每公升0.34毫克等情，有
    前案判決書、本案判決書及臺灣高等法院被告前案紀錄表在
    卷可參。綜合上情可知，聲明異議人顯然未因之前三次酒駕
    遭查獲、判刑而獲取教訓，其各次犯罪之間隔復有縮短情形
    ，足見前案易科罰金之財產上負擔，完全無法令聲明異議人
    警惕，其無視於其他用路人生命安全之態度及惡性，昭然若
    揭，所為具高度危險性並嚴重侵害法秩序，又焉能期待本案
    藉易科罰金即可維持法秩序或收矯治之效。是檢察官審酌上
    開事由，於本件不准予受刑人易科罰金，其裁量所依據之事
    實與卷內事證所示相符，與刑法第41條第1項但書、第4項之
    裁量要件亦具備合理關連、並無逾越或超過法律規定之範圍
    ，難認該執行指揮有何違法或不當之處。
  ㈥又犯罪人之處罰，其法律制裁效果之審酌衡量應優先於受刑
    人自身及家庭因素之考量，是聲明異議人於聲明異議意旨雖
    稱其需扶養母親等語云云，但此與執行檢察官審酌聲明異議
    人有無刑法第41條第1項但書所定「易科罰金，難收矯正之
    效或難以維持法秩序」之事由並據以准否易科罰金之認定無
    涉，聲明異議人其親屬若需照顧等，宜尋其他社會救濟或扶
    助管道尋求救助。又聲明異議人入監服刑，難免造成家中經
    濟一定程度之影響，亦勢必對家庭其他成員產生若干不便，
    此乃聲明異議人因犯罪所須付出之代價，與執行檢察官是否
    應准許聲明異議人易科罰金，尚無必然關聯。是本件亦難憑
    聲明異議人所陳上情，即認執行檢察官命受刑人入監執行之
    執行指揮有何違法或不當之處。
五、綜上所述，本件檢察官於指揮執行時，已給予聲明異議人陳
    述意見之機會，並實質審查聲明異議人是否確有不執行宣告
    之刑，難收矯正之效或難以維持法秩序之情節，始決定不准
    易科罰金，核屬法律授權檢察官所行使之裁量權限，且其裁
    量無違法或不當之處。聲明異議人猶執前開理由，指摘檢察
    官之執行指揮處分不當，為無理由，應予駁回。　　
六、依刑事訴訟法第486條，裁定如主文。
中　　華　　民　　國　　111 　年　　10　　月　　31　　日
                  刑事第三庭    法  官  黃紀錄 
以上正本證明與原本無異。
如不服本裁定應於裁定送達後五日內向本院提出抗告書狀並敘述
抗告之理由。
中　　華　　民　　國　　111 　年　 11 　　月　　1 　　日
                                書記官　張孝妃